最高法院民事判決　　　　　　　　　　111年度台上字第135號
上　訴　人　高雄市私立東昇文理短期補習班合夥組織
　　　　　

法定代理人　王 文 釵
訴訟代理人　周 元 培律師
　　　　　　周 村 來律師
　　　　　　洪 郁 婷律師
上　訴　人　張簡麗惠
訴訟代理人　江 雍 正律師
　　　　　　陶 德 斌律師
　　　　　　盧 世 欽律師
上列當事人間請求返還不當得利等事件，兩造對於中華民國 110
年5月28日臺灣高等法院高雄分院第二審判決（108年度重上字第
24號），各自提起一部上訴及上訴，本院判決如下：
    主  文
原判決關於命上訴人張簡麗惠給付及駁回上訴人東昇補習班請求
上訴人張簡麗惠再給付新臺幣壹仟肆佰柒拾叁萬陸仟柒佰捌拾玖
元本息之上訴，暨各該訴訟費用部分廢棄，發回臺灣高等法院高
雄分院。
    理  由
上訴人東昇補習班（即第一審備位原告）主張：對造上訴人張
  簡麗惠自民國83年起至102年11月5日止，受僱於伊擔任會計及
  出納職務，負責記帳、收取學費等業務，詎其自91年起至98年
  6 月止（下稱訟爭期間），利用職務之便，製作不實帳冊，隱
  匿伊真正收入，並以第一審判決附表（下稱附表）一編號4、5
  所示手法，侵占帳款，致伊受有損害。張簡麗惠並在未與伊成
  立補習服務契約下，攜其子女薛志鵬、薛○喬、薛○（下合稱
  薛志鵬3 人）於附表二所示時間，參加表列安親班及學科補習
  班，受有減省支出子女補習費之利益，致伊受有相當於補習費
  之損害等情。依民法第179條、第184條第1 項前段規定、補習
  服務契約，及於原審追加民法第227條第2項規定，求為命張簡
  麗惠給付伊新臺幣（下同）3500萬元，及自106 年11月22日起
  算法定遲延利息之判決（㈠先位原告簡茂寅即高雄市私立東昇
  文理短期補習班於第一審及原審依序請求給付6657萬86元、35
  00萬元本息，經各該審級判決駁回其請求及上訴部分；㈡東昇
  補習班就原審判決其敗訴逾1473萬6789元〈即552 萬6422元〉
  本息部分；均未聲明不服，不在本院審理範圍）。
張簡麗惠則以：伊受僱擔任東昇補習班會計、出納期間，均確
  實發薪、如實記帳，未曾以附表一所示手法，將帳款侵占入己
  。伊已於99年11月間將用以管理東昇補習班帳款之銀行存摺、
  印章及所有帳冊，交由訴外人王文釵保管，王文釵並於100年3
  月間，就東昇補習班87年至99年間之帳務及盈餘分配事宜，與
  伊彙整對帳，兩造對此達成和解，約定由伊再給付84萬8940元
  ，伊已如數付清。伊係徵得王文釵同意後，攜薛志鵬3 人到班
  照顧，兩造間成立無償補習服務契約，伊並無不當得利。東昇
  補習班於102 年間即知悉帳款遭伊侵占，且附表二所示補習費
  性質屬商人提供服務之對價，應適用2 年請求權時效期間，東
  昇補習班遲至106年2月24日始起訴求償，其請求權已罹於時效
  ，伊自得拒絕給付等語，資為抗辯。
原審廢棄第一審所為駁回東昇補習班請求張簡麗惠給付1473萬
  6789元本息部分之判決，改判命張簡麗惠給付，並駁回東昇補
  習班其餘上訴。理由如下：
㈠東昇補習班之合夥人出資比例為王文釵60%、張簡麗惠40%；自
  85年10月28日起至102年5月28日止，借用張簡麗惠名義，以獨
  資型態辦理工商登記；並自102年5月28日起變更負責人為簡茂
  寅。張簡麗惠於104年3月20日聲明退夥，東昇補習班因全體合
  夥人同意而解散，並自解散後翌日起，由王文釵獨資經營，而
  仍借用簡茂寅名義，以獨資型態辦理工商登記迄今。王文釵在
  東昇補習班以合夥型態營運期間，為合夥組織實際負責人，合
  夥組織解散後，其為清算人等情，為兩造所不爭。
㈡關於東昇補習班主張附表一編號4、編號5部分：
⒈附表一編號4學費收入未入帳部分：
①依證人陳玥羽之證述，東昇補習班所提訟爭期間各班別點名條
  （下合稱系爭點名條），係由陳玥羽繕打，其上所載學生係屬
  真正，陳玥羽向學員收取學費後，連同傳票轉交張簡麗惠，由
  張簡麗惠記載於其掌管之帳冊，系爭點名條與系爭帳冊所列學
  員名單應屬一致。張簡麗惠自83年起至102年11月5日止，擔任
  東昇補習班會計職務，負責製作系爭帳冊。系爭點名條記載班
  別、學生姓名及聯絡電話，具有學生名冊性質，為張簡麗惠收
  取學費、製作系爭帳冊之基礎資料，係依學生實際參加補習情
  況詳為記錄，可作為本件查帳之鑑定基礎資料。
②將東昇補習班91至97學年度之系爭點名條、系爭帳冊暨電子檔
  ，委請振興聯合會計師事務所鑑定。鑑定人依據上開資料，本
  諸其專業知識，逐一核對，敘明鑑定程序及方法，就各該鑑定
  事項出具之鑑定意見（下稱鑑定報告）：⑴系爭點名條所列學
  生全部未入帳者金額為701萬700元，部分月份未入帳者金額為
  1752萬5460元；⑵學費短列入帳金額為35萬260 元；⑶小一至
  小六安親班正常學期期間，學生每月帳列學費收入短列金額為
  336 萬4000元；應屬可採。合計東昇補習班91至97學年度已收
  學費未入帳金額為2825萬420元。
⒉附表一編號5帳面結餘款短缺部分：
  將系爭帳冊及東昇補習班借用王文釵名義在小港郵局、華南銀
  行設立帳戶（下合稱系爭帳戶）之交易明細送請鑑定，經鑑定
  報告認該部分短缺金額合計為818 萬7719元。鑑定人係以全年
  度收支情形計算盈虧，不受次月預付款提前至當月入帳之影響
  ，且王文釵向東昇補習班之借款非本件訟爭期間。
⒊張簡麗惠應盡善良管理人注意及忠實義務，惟其製作之系爭帳
  冊經與系爭點名條、系爭帳戶明細，相互勾稽比對、彙算後，
  確有未入帳或已入帳而短少，及帳面結餘款未見足額存放系爭
  帳戶情形，已屬侵害東昇補習班固有利益而為加害給付，東昇
  補習班得依民法第227條第2項規定，請求張簡麗惠賠償不完全
  給付之損害。且兩造未就東昇補習班上開期間之帳務收入短少
  達成和解。
⒋東昇補習班就附表一編號4、5得請求之金額，依鑑定結果，依
  序為2825萬420元、818萬7719元，東昇補習班就編號5 僅請求
  319萬3298元。扣除東昇補習班合夥人已受領之分紅160萬元，
  及張簡麗惠自行匯款之84萬8940元，東昇補習班此部分得請求
  金額為2899萬4778元。
㈢依證人簡茂寅、朱曉娟、張琳翌、陳玥羽之證詞，兩造就薛志
  鵬3 人於附表二所示期間至東昇補習班補習，係成立有償之補
  習服務契約，張簡麗惠未支付對價而無償使用，為無法律上原
  因，受有東昇補習班提供補習勞務之利益，致東昇補習班受有
  未能按其收費標準收取補習費之損害，東昇補習班得依不當得
  利之法律關係，請求張簡麗惠給付兩造合意尚未繳納之補習費
  47萬8800元。
㈣東昇補習班之合夥人為王文釵與張簡麗惠，未約定或決議由何
  人執行補習事業之經營，應由該2人共同執行，2人皆未受有報
  酬，均應以處理自己事務為同一之注意。東昇補習班受有損害
  原因，除合夥人張簡麗惠兼任會計出納職務而有作帳、現金收
  支管理缺失及未繳納補習費外，另一時常到班之合夥人王文釵
  於長達7年訟爭期間未隨時或定期查核帳務及存摺，該2人未盡
  與處理自己事務同一之注意義務，東昇補習班亦有未能建立有
  效內控制度之缺失，其就損害之發生，與有過失，應負擔 1/2
  過失責任，並依其過失比例，減輕張簡麗惠1/2 之賠償金額為
  1473萬6789元。
㈤綜上，東昇補習班依民法第179條、第227條第2 項規定，請求
  張簡麗惠給付1473萬6789元本息，為有理由，應予准許，逾此
  所為請求，為無理由，應予駁回等詞，為其判斷基礎。
本院之判斷：
㈠按損害之發生或擴大，被害人與有過失者，法院得減輕賠償金
  額，或免除之，民法第217條第1項定有明文。該過失相抵之原
  則，其立法意旨在於無論何人不得將自己之過失所發生之損害
  轉嫁於他人，係基於支配損害賠償制度之公平原理與指導債之
  關係之誠信原則而建立之法律原則。此項規定之適用，不以侵
  權行為之法定損害賠償請求權為限，即契約所定之損害賠償，
  除有反對之特約外，於計算賠償金額時亦難謂無其適用。又此
  項法律原則，縱加害人未提出被害人與有過失之主張，法院仍
  得斟酌雙方原因力之強弱及過失之輕重，依職權減輕或免除之
  ，以謀求加害人與被害人間之公平。是法院審理時，如從當事
  人之陳述，或依調查證據程序所得之資料，或由卷宗內得知該
  項與有過失之事實存在時，應運用訴訟指揮權與闡明權，令當
  事人為必要之陳述及聲明證據，再將相關之資料曉諭當事人為
  辯論（民事訴訟法第198條第1項、第199條第2項、第278條第2
  項、第297條第1項規定參照），以決定應否減輕或免除債務人
  之賠償金額。原審以東昇補習班未能建立有效內控制度之缺失
  （下稱系爭缺失），認東昇補習班就本件損害之發生，應負1/
  2 與有過失責任。惟原審既認東昇補習班有系爭缺失存在，即
  應就可能影響當事人訴訟權益之系爭缺失存否及有無與有過失
  原則適用等節，行使闡明義務，令兩造為必要之陳述及聲明證
  據，將相關資料曉諭當事人為充分之攻擊防禦及適當完足之辯
  論後，再予裁量認定。乃原審未遑闡明使當事人為必要之陳述
  、舉證及辯論，所踐行之訴訟程序即有瑕疵，基此所為之判決
  ，自屬違背法令。東昇補習班上訴論旨，指摘原判決此於己不
  利部分為不當，聲明廢棄，非無理由。
㈡又按不當得利之成立，依民法第179 條規定，以無法律上之原
  因而受利益，致他人受損害為其要件，當事人間倘具有有效存
  在之契約關係，縱一方應為給付而未依時給付，僅構成給付遲
  延，他方得依給付遲延相關規定行使權利，究與不當得利之成
  立，尚屬有間。原審一方面以兩造就薛志鵬3 人於附表二所示
  期間至東昇補習班補習，係成立有償之補習服務契約，認兩造
  間存在有效之契約關係，復認張簡麗惠因此受有未支付補習費
  而無償使用之利益，並致東昇補習班受有未能收取薛志鵬3 人
  補習費之損害，應依不當得利規定，給付東昇補習班47萬8800
  元補習費，不無判決理由矛盾之違法。又兩造間倘係成立有償
  之補習服務契約，東昇補習班該補習費請求權有無消滅時效規
  定之適用？應適用何時效期間？攸關張簡麗惠所為之時效抗辯
  可採與否之認定，原審對此恝而未論，亦有理由不備之違失。
  張簡麗惠上訴論旨，指摘原判決上開於己不利部分為不當，聲
  明廢棄，非無理由。
㈢原審依職權酌定東昇補習班應負擔1/2 與有過失之賠償責任部
  分，及張簡麗惠所為之時效抗辯可採與否，既均尚待調查審認
  ，攸關東昇補習班得為請求之金額，自有將全部廢棄之必要。
  兩造上訴論旨，各就原判決不利於己部分指摘為不當，聲明廢
  棄，均非無理由。末查，本件所涉法律見解未具有原則上重要
  性，爰不經言詞辯論，附此敘明。
據上論結，本件兩造上訴均為有理由。依民事訴訟法第477 條
  第1項、第478條第2項，判決如主文。
中    華    民    國   111    年    8     月    10    日
                      最高法院民事第六庭
                          審判長法官  魏  大  喨  
                                法官  李  寶  堂  
                                法官  李  文  賢  
                                法官  高  榮  宏  
                                法官  林  玉  珮  
本件正本證明與原本無異
                                      書  記  官
中    華    民    國   111    年    8     月    15    日